【裁判字號】    97,訴,887
【裁判日期】    980818
【裁判案由】    違反商業會計法等
【裁判全文】
臺灣雲林地方法院刑事判決
公  訴  人  臺灣雲林地方法院檢察署檢察官
被      告  乙○○
上列被告因違反商業會計法等案件，經檢察官提起公訴（97年度
偵緝字第158 號），被告於準備程序中就被訴事實為有罪之陳述
，本院改依簡式審判程序審理，判決如下：
    主  文
乙○○共同連續商業負責人，以明知為不實之事項，而填製會計
憑證，處有期徒刑陸月，如易科罰金，以銀元佰元即新臺幣玖
佰元折算壹日。減為有期徒刑月，如易科罰金，以銀元佰元
即新臺幣玖佰元折算壹日。
    犯罪事實
一、乙○○可預見若提供自己之證件資料擔任他人虛設公司、行
    號之人頭負責人，可能幫助犯罪集團填載不實統一發票而幫
    助他人逃漏稅捐，竟於民國92年3 月4 日，與真實姓名、年
    籍不詳之成年男子「周先生」，共同基於幫助他人逃漏稅捐
    及填製不實會計憑證之概括犯意聯絡及行為分擔，由乙○○
    提供身分證件交予「周先生」後，再由「周先生」與乙○○
    一同前往華僑銀行斗六分行申請設立帳號00000000000000號
    「泰元工程行籌備處」之帳戶，委由不知情之代辦業者阮翠
    屏（已）代理辦理泰元工程行營利事業（工廠）登記事宜
    ，該不知情之阮翠屏乃於92年3 月7 日申請設立泰元工程行
    。乙○○於泰元工程行完成設立與稅籍登記，擔任泰元工程
    行之負責人（即商業會計法上之商業負責人，係從事業務之
    人，以製作會計憑證為其附隨業務）。「周先生」明知泰元
    工程行與謝坡學（業經臺灣彰化地方法院以97年度訴字第
    135 號判處有期徒刑9 月確定）所營之天林開發股份有限公
    司（下稱天林公司）並無交易往來之事實，仍於92年3 月、
    4 月間，連續填製以如附表所示之天林公司為買受人及填入
    銷售品名、數量、金額均不實之原始憑證統一發票合計5 張
    ，銷售金額合計新臺幣（下同）4,078,100 元，交付予天林
    公司，充作天林公司向泰元工程行買受商品之進項憑證。天
    林公司，並持上開不實統一發票共5 張，向稅捐稽徵機關申
    報扣抵營業稅，以此方式幫助天林公司逃漏營業稅合計203,
    905 元，足生損害於稅捐稽徵機關對於營業稅稽徵與管理之
    正確性。
二、案經法務部調查局報告臺灣雲林地方法院檢察署檢察官呈請
    臺灣高等法院檢察署檢察長核轉臺灣臺中地方法院檢察署檢
    察官，再經臺灣臺中地方法院檢察署檢察官呈請臺灣高等法
    院檢察署檢察長核轉臺灣雲林地方法院檢察署檢察官偵查起
    訴。
    理  由
一、本件係經被告乙○○於準備程序期日為有罪之陳述，而經本
    院合議庭裁定由受命法官獨任以簡式審判程序加以審理，此
    有本院98年8 月4 日準備程序筆錄一份附卷足憑，則依據刑
    事訴訟法第273 條之2 、同法第159 條第2 項之規定，不適
    用傳聞法則有關限制證據能力之相關規定，合先敘明。
二、被告乙○○之上開犯罪事實，除有其於本院審理時之自白外
    ，尚有下列證據可佐：
    (一)泰元工程行之營利事業登記基本資料查詢（甲○94偵1957
      號卷第9 頁）。
    (二)乙○○之國民身份證異動資料（甲○96偵4536號卷第3 頁
      ）。
    (三)阮翠屏之個人基本資料（甲○96偵4536號卷第5 頁）。
    (四)泰元工程行之營利事業統一發證設立登記申請書暨乙○○
      之身分證影本（甲○96偵4536號卷第14頁至第16頁）。
    (五)乙○○出具之委託書1 紙（甲○96偵4536號卷第26頁）。
    (六)高雄市鼓山區戶政事務所96年11月26日高市鼓戶字第0960
      004987號函暨所附之乙○○換領國民身分證申請書及舊式
      國民身分證影本各1 份（甲○96偵4536號卷第28頁至第30
      頁）。
    (七)乙○○補領國民身分證申請書1 紙（甲○96偵4536號卷第
      35頁）。
    (八)天林開發有限公司之轉帳傳票暨統一發票各5 紙（調查站
      2890號卷第16頁至第20頁）。
    (九)臺灣彰化地方法院97年度訴字第135 號刑事裁判書1 份（
      甲○97偵緝158 號卷第23頁至第25頁背面）。
    (十)財政部臺灣省中區國稅局雲林縣分局93年7 月21日中區國
      稅雲縣三字第0930016182號函（調查站2890號卷第27頁至
      第30頁）。
    (十一)財政部賦稅署第四組93年5 月13日賦四發字第1853-1號函
      （調查站2890號卷第31頁至第33頁）。
    (十二)雲林縣政府95年4 月4 日府建商字第0950036034號函暨所
      附之泰元工程行營利事業登記抄本（中檢95偵2343號卷第
      24頁背面至第25頁）。
    (十三)財政部臺灣省中區國稅局雲林縣分局97年11月18日中區國
      稅雲縣三字第0970022437號函暨所附資料（本院卷(一)第35
      頁至第240 頁）。
    (十四)彰化地院97年度訴字第135 號全案卷宗資料（本院卷第56
      頁至第71頁反面）。
    綜上，足見泰元工程行幫助非虛設行號之天林公司逃漏稅款
    金額為203,905 元（計算式：4,078,100 元×0.05＝203,90
    5 元）。因此，足認被告之自白與事實相符，可以採信。
三、末查被告乙○○係56年12月16日生，本案發生時已35歲，依
    其年齡及社會歷練，應有相當常識，對於無實際經營公司、
    行號之意思而任意應他人之邀擔任公司、行號之名義負責人
    ，可能幫助犯罪集團填載不實統一發票而幫助他人逃漏稅捐
    等情，有所預見，被告既無實際經營泰元工程行之意思，而
    任意將身分證件交予他人登記為泰元工程行負責人，其有填
    製不實會計憑證及幫助逃漏稅捐之不確定故意甚明。綜上觀
    之，本件事證明確，被告前述犯行洵堪認定，應依法論科。
四、被告行為後，於94年2 月2 日修正公布之刑法，業自95年7
    月1 日起施行。而修正後刑法第2 條規定為新舊法比較適用
    之準據法，並無涉行為可罰性要件之變更，故於95年7 月1
    日刑法修正施行後，如有新舊法比較，應逕依修正後刑法第
    2 條第1 項規定，為「從舊從輕」之比較。而本次法律變更
    ，比較時應就罪刑有關之共犯、未遂犯、想像競合犯、牽連
    犯、連續犯、結合犯以及累犯加重、自首減輕暨其他法定加
    減原因（如身份加減）與加減例等一切情形，綜其全部罪刑
    之結果而為比較（最高法院95年5 月23日95年度第8 次刑事
    庭會議決議）。
    (一)95年5 月24日修正公布前商業會計法第71條第1 款、稅捐
      稽徵法第43條第1 項，法定刑罰金部分，依修正後刑法第
      33條第5 款規定，最低額為新臺幣1,000 元，惟依被告行
      為時之刑法第33條第5 款規定，罰金最低額僅新臺幣3 元
      。比較修正前後之刑法規定，適用修正後規定，對被告並
      未較有利。
    (二)刑法第28條、第31條第1 項前段將「實施」修正為「實行
      」，新舊法之共同正犯範圍因而有所變動，自屬犯罪後法
      律有變更（最高法院96年度臺上字第934 號判決），惟被
      告之犯罪行為，依修正前後刑法第28條規定，均成立共同
      正犯，適用新法並未較有利於被告。至修正後刑法第31條
      第1 項但書，雖增列得減輕其刑之規定，惟對具商業負責
      人身分之被告並無適用，故新法亦未較有利於被告。
    (三)修正後刑法刪除第56條連續犯規定，是行為人數犯罪行為
      於新法施行後，即應分論併罰。此刪除雖非犯罪構成要件
      之變更，惟業影響行為人刑罰之法律效果，自屬法律有變
      更，比較新舊法結果，適用被告行為時刑法第56條規定，
      對其並無不利。
    (四)刑法第55條牽連犯規定亦經刪除，則被告所犯各罪，即應
      分論併罰，比較新舊法結果，以適用修正前刑法第55條牽
      連犯規定，較有利於被告。
    (五)關於易科罰金折算標準，依被告行為時刑法第41條第1 項
      前段、罰金罰鍰提高標準條例第2 條規定（現已刪除），
      係以銀元100 元以上、300 元以下，即新臺幣300 元以上
      、900 元以下折算1 日。依修正後刑法第41條第1 項前段
      規定，則係以新臺幣1, 000元、2,000 元、3,000 元折算
      1 日，經比較新舊法，新法對被告亦未有利。
    (六)綜上開法律修正前後之整體比較，適用94年2 月2 日修正
      後之刑罰法律，對被告並未較有利，自應適用修正前刑法
      相關規定。
四、商業會計法於95年5 月24日修正公佈，於同年5 月26日生效
    ，該法第71條第1 款刑度由「處5 年以下有期徒刑、拘役或
    科或併科新臺幣15萬元以下罰金」提高為「處5 年以下有期
    徒刑、拘役或科或併科新臺幣60萬元以下罰金」，經比較新
    舊法結果，修正後商業會計法第71條第1 款對被告並未較有
    利，故應適用修正前商業會計法第71條第1 款規定。按統一
    發票係商業會計法第15條第1 款所列之原始憑證，屬商業會
    計憑證之一種（最高法院86年度臺上字第2189號判決參照）
    。被告為獨資商號泰元工程行負責人，屬商業登記法第10條
    第1 項（修正前第9 條第1 項）所規定之商業負責人，亦為
    修正前商業會計法第4 條規定之商業負責人。被告擔任泰元
    工程行之負責人在先，並由具有犯意聯絡之「周先生」填製
    屬於會計憑證如附表所示內容不實之銷售金額合計為4,078,
    100 元之統一發票5 張，交付天林公司，作為進項憑證。而
    天林公司即持上開不實統一發票向稅捐稽徵機關申報扣抵營
    業稅，以此方式幫助天林公司逃漏營業稅合計203,905 元。
    核被告所為，係犯95年5 月24日修正前商業會計法第71條第
    1 款商業負責人填製不實會計憑證罪、稅捐稽徵法第43條第
    1 項幫助逃漏稅捐罪。又商業會計法第71條第1 款明知不實
    事項而填製會計憑證罪，原即含有業務上登載不實之本質，
    應不再另論刑法第215 條業務上登載不實文書罪（最高法院
    92年度臺上字第6792號、94年度臺非字第98號判決參照）。
    被告與「周先生」間，就上開犯行有犯意聯絡及行為分擔，
    應依修正前刑法第28條之規定，論以共同正犯。被告多次填
    製不實會計憑證及幫助逃漏稅捐之犯行，時間緊接，所犯係
    構成要件相同之罪名，顯係基於概括犯意反覆為之，為連續
    犯，應依修正前刑法第56條規定，以一罪論，並加重其刑。
    被告所犯填製不實會計憑證罪、幫助逃漏稅捐罪間，有方法
    、目的之牽連關係，應依修正前刑法第55條規定，從一重之
    填製不實會計憑證罪處斷。另公訴意旨雖認為被告與阮翠屏
    間有犯意聯絡及行為分擔，為共同正犯云云，然查被告於本
    院審理時供稱：伊係將身分證件交給「周先生」，並和「周
    先生」一同前往華僑銀行斗六分行申請設立泰元工程行籌備
    處帳戶等語（本院卷(二)第95頁），且阮翠屏已於96年4 月21
    日死亡，此有阮翠屏之個人基本資料1 紙在卷可參（偵卷第
    5 頁），尚無法僅憑阮翠屏受委託辦理泰元工程行設立登記
    事項，遽認阮翠屏有與被告共犯本案，公訴意旨此部分容有
    誤會，附此敘明。
五、爰審酌被告虛開之統一發票金額及幫助逃漏稅之金額不小，
    妨礙稅捐徵納之正確性及公平性而影響國家稅收，且被告於
    本院審理時坦認犯行及被告所填製不實發票之張數等一切情
    狀，量處如主文所示之刑。又中華民國96年罪犯減刑條例於
    96年6 月15日制定，於96年7 月16日施行，被告本件犯罪在
    96年4 月24日以前，合於中華民國96年罪犯減刑條例第2 條
    第1 項所規定之減刑條件，且無該條例第3 條不予減刑之情
    形，爰依該條例第2 條第1 項第3 款規定，減其宣告刑2 分
    之1 ，並諭知減得之刑易科罰金折算標準。
據上論斷，應依刑事訴訟法第299 條第1 項前段、第273 條之1
第1 項，修正前商業會計法第71條第1 款，稅捐稽徵法第43條第
1 項，刑法第11條前段、第2 條第1 項前段、修正前刑法第28條
、第56條、第55條、第41條第1 項前段，刪除前罰金罰鍰提高標
準條例第2 條，現行法規所定貨幣單位折算新臺幣條例第2 條，
中華民國96年罪犯減刑條例第2 條第1 項第3 款、第7 條，判決
如主文。
本案經檢察官林豐正到庭執行職務。
中    華    民    國    98    年    8     月    18    日
                  刑事第一庭    法  官  陳美利
以上正本證明與原本無異。
如不服本判決，應於判決送達後10日內向本院提出上訴狀（須附
繕本），並應敘述具體理由；其未敘述上訴理由者，應上訴期屆
滿後20日向本院補提理由書（均須按他造當事人之數附繕本）。
「切勿逕送上級法院 」
                                書記官  王秀如
中    華    民    國    98    年    8     月    18    日
附錄本案論罪科刑法條：
商業會計法第71條第1 款（95年5月24日修正公佈前）
商業負責人、主辦及經辦會計人員或依法受託代他人處理會計事
務之人員有左列情事之一者，處五年以下有期徒刑、拘役或科或
併科新台幣十五萬元以下罰金：
一、以明知為不實之事項，而填製會計憑證或記入帳冊者。
二、故意使應保存之會計憑證、帳簿報表滅失毀損者。
三、意圖不法之利益而偽造、變造會計憑證、帳簿報表內容或撕
    毀其頁數者。
四、故意遺漏會計事項不為記錄，致使財務報表發生不實之結果
    者。
五、其他利用不正當方法，致使會計事項或財務報表發生不實之
    結果者。
稅捐稽徵法第43條第1 項
教唆或幫助犯第四十一條或第四十二條之罪者，處三年以下有期
徒刑、拘役或科新台幣六萬元以下罰金。
附表：
 ┌─────┬──┬─────┬─────┬────┐
 │銷售人名稱│月份│ 發票字軌 │  銷售額  │逃漏稅額│
 ├─────┼──┼─────┼─────┼────┤
 │泰元工程行│92年│SU00000000│   815,620│  40,781│
 │          │3月 ├─────┼─────┼────┤
 │          │    │SU00000000│   815,620│  40,781│
 │          │    ├─────┼─────┼────┤
 │          │    │SU00000000│   815,620│  40,781│
 │          │    ├─────┼─────┼────┤
 │          │    │SU00000000│   815,620│  40,781│
 │          ├──┼─────┼─────┼────┤
 │          │92年│SU00000000│   815,620│  40,781│
 │          │4月 │          │          │        │
 │          ├──┴─────┼─────┼────┤
 │          │合計            │ 4,078,100│ 203,905│
 └─────┴────────┴─────┴────┘


司法院資訊處製作；財團法人民間司法改革基金會備份。
